【裁判字號】    98,交聲,2149
【裁判日期】    980731
【裁判案由】    聲明異議
【裁判全文】
臺灣臺中地方法院交通事件裁定        98年度交聲字第2149號
原處分機關  交通部公路總局臺中區監理所臺中市監理站
異議人即    丙○○
受處分人
送達代收人  甲○○
上列受處分人因違反道路交通管理處罰條例案件，對於交通部公
路總局臺中區監理所98年6 月23日所為之處分（裁監稽違字第裁
6I－I00000000 號裁決書），聲明異議，本院裁定如下：
    主  文
原處分撤銷。
丙○○不罰。
    理  由
一、按機器腳踏車駕駛人或附載座人未依規定戴安全帽者，處駕
    駛人新臺幣500 元罰鍰，道路交通管理處罰條例第31條第6
    項定有明文。
二、原處分意旨略以：異議人即受處分人丙○○騎乘車牌號碼G5
    T-225 號重型機車，於民國98年6 月5 日下午15時40分許，
    行經彰化市○○路291 號前，因未戴安全帽，經彰化縣政府
    警察局交通隊警員乙○○發現當場攔停，以受處分人有違反
    道路交通管理處罰條例第31條第6 項之規定開立舉發違反道
    路交通管理事件通知單彰警交字第I00000000 號，本所遂於
    98 年6月23日以裁監稽違字第裁6I－I00000000 號裁決書，
    裁處罰鍰新臺幣5 百元等語。
三、異議意旨略以：我於98年6 月5 日從彰化騎乘機車返回臺中
    市住處，在彰化市○○路219 號被警員攔下來查驗行車執照
    與駕照，而我都有帶，員警卻硬給我開未戴安全帽，可是當
    天我全程都有戴上安全帽，且也有把安全扣環扣上，因本人
    行駛長途車，且又行經危險路口，更不可能拿自身安全開玩
    笑，且當時機車上還有一位乘客可作證，我跟後座上的2 人
    都有戴上安全帽，卻被員警硬開未戴安全帽，且又在紅單簽
    上自己的名字，與當日事實根本不符合。警察剛開始是說我
    機車的後照鏡有加裝方向燈，但因為機車製造原廠本來就可
    以加裝方向燈，並不是特意去改裝，警察就改說我右轉沒有
    顯示方向燈，我說我有顯示方向燈，是轉過去才切掉的，所
    以警察才改說會改開小條的，而開立安全帽扣環沒有扣好，
    並在罰單上註明「現場無異議」，當時我要趕回去，又不敢
    跟警察爭執才簽名，我當時並沒有違規，爰依法聲明異議等
    語。
四、按法院受理交通事件，準用刑事訴訟法之規定，道路交通管
    理處罰條例第89條前段定有明文。而按犯罪事實應依證據認
    定，無證據不得認定犯罪事實，刑事訴訟法第154 條第2 項
    定有明定。又認定不利於被告之事實，須依積極證據，苟積
    極證據不足為不利於被告事實之認定時，即應為有利於被告
    之認定，更不必有何有利之證據；認定犯罪事實所憑之證據
    ，雖不以直接證據為限，間接證據亦包括在內，然而無論直
    接或間接證據，其為訴訟上之證明，須於通常一般之人均不
    致有所懷疑，而得確信為真實之程度者，始得據為有罪之認
    定，若其關於被告是否犯罪之證明未能達此程度，而有合理
    性懷疑之存在，致使無從形成有罪之確信，根據「罪證有疑
    ，利於被告」之證據法則，即不得遽為不利於被告之認定（
    最高法院分別著有30年上字第816 號、76年臺上字第4986號
    判例意旨可資參照）。基此，法院於受理違反道路交通管理
    處罰條例案件時，亦應有其適用，易言之，法院於踐行完調
    查證據之程序後，為事實之認定時，如就原處分機關所認定
    之行為人違規事實仍有合理之懷疑，而無法達到確信行為人
    確有該當於道路交通管理處罰條例各該處罰條文之構成事件
    事實時，即應依刑事訴訟上之待證事實「倘有懷疑，則從被
    告之利益作解釋」之證據法則，作對受處分人有利之認定。
五、經查，道路交通違規事件經常發生於瞬間，故有關違規行為
    之事實認定，除於特殊場合得經由科技儀器之協助而取得具
    體違規事證照片或紀錄資料舉證外，其餘多依據舉發警員之
    目視認定，否則無從維持交通秩序，然此種對於公權力行使
    上之尊重，本係基於警員均係服務於公職，對一般民眾而言
    ，均無特別恩怨，故渠等所為專業判斷，應係處在公正客觀
    立場，並無故意偏頗情形所衍伸之推定而來。惟警員之判斷
    公平性、中立性雖無可容疑，而得具有相當之公信力，然其
    判斷基礎仍係源自於渠等對事實之認定，而事實認定則依據
    知覺感官，知覺感官則繫於個人之主觀認知，而一旦涉及個
    人之主觀認知，即難免因個人之記憶或印象而產生錯誤，且
    此種錯誤，並不因為警員具有公務員之身分，即與一般民眾
    有異，是該部分之事實認定究竟是否可信，而讓一般人均無
    合理懷疑之餘地，則仍須有較充份明確之經驗資料予以補充
    ，始足以使法院得有事實確應如此之合理心證，尚不得僅憑
    執行舉發員警1 人之感官認知即供為判斷基礎。就通常情形
    而言，執行維持交通秩序及舉發違規之警員如有2 人以上，
    則就彼此之感官認知所取得之經驗事實，尚得以交叉比對互
    相驗證，則其錯誤之機會較小，然本件之舉發機關卻只有1
    位，從而其對異議人違規行為之指述，若無其他更明確之具
    體經驗資料予以支持，實無從逕行引用為科罰之基礎。原處
    分意旨認受處分人即異議人丙○○有上開違規情節，固以彰
    化縣警察局舉發違反道路交通管理事件通知單1 紙為據，然
    本件舉發通知單上除記載「G5T-225 」之車牌號碼、「帽環
    未扣」及「現場無異議後簽認」外，並無其他積極證據足以
    證明異議人有何未依規定載安全帽之事實存在。雖證人即本
    件違規事件之舉發員警乙○○於本院訊問時證稱：當時我是
    在彰化市○○○路與中央路路口執勤，丙○○從中華西路右
    轉中央路過來，我看到丙○○轉過來，丙○○頭上的安全帽
    帽環未扣，我把他攔下來，我跟丙○○說明後，叫丙○○出
    示駕照與行照，當時丙○○並沒有異議，伊就當場開單告發
    。若是異議人違規未顯示方向燈的話，我就會照實開立罰單
    ，因為方向燈是900 元，安全帽是罰500 元，我不需要避重
    就輕云云。然依目睹員警取締經過之後座乘客即證人丁○○
    ，於本院訊問時證稱：「（丙○○被警察查到前，有無戴安
    全帽？）有」、「（他戴什麼樣式的安全帽？）銀灰色全罩
    式的安全帽」、「（警察取締時當時你人在哪裡？）丙○○
    摩托車的後座」、「（當時丙○○被警察攔下是什麼原？）
    警察說丙○○的機車後照鏡前面加裝方向燈，我們是怕晚上
    太暗才加裝。」、「（為何警察會開立安全帽帽環未扣？）
    我不曉得，我們說怕太暗才加裝，後來警察說我們轉彎時沒
    有顯示方向燈，要開5 百元的罰單，警察寫一寫後就叫丙○○簽名。」、「（丙○○現場有無反對的表示？）有，警察
    說我們沒有打方向燈，我們說我們有打，警察寫好罰單後就
    叫丙○○簽名。」、「（丙○○對於警察開立安全帽扣環未
    扣『現場無異議後簽認』的註記當時有何意見？）警察叫我
    們簽，我們是平民老百姓，警察叫我們簽我們就簽，我們不
    可能沒有戴安全帽。」等語以觀，異議人所辯各節核與證人
    丁○○所證述情節互核一致，足證異議人當時確依規定戴妥
    安全帽，且將帽環扣好，並無違規之情節，殆可認定。雖證
    人丁○○為異議人之親姊姊，彼等間關係密切，但證人丁○○於本院訊問時既具結為證人，負有具結義務並可能受刑法
    偽證罪處罰之情形下，仍於法庭為前揭證言，其證言之憑信
    性應可獲得擔保，況依其前開證述內容，就事發經過能為詳
    盡之描述，堪認與客觀事實相符，其證詞較諸證人乙○○係
    本件開單取締者，立場較客觀，應值採信。
六、綜上所述，本院綜合全卷資料，調查之結果尚難證明異議人
    有騎乘機器腳踏車未依規定戴安全帽之違規行為。此外，本
    院復查無其他積極證據足以證明異議人有原處分機關所認定
    之違規行為，自應對異議人為有利之認定，爰將原處分撤銷
    ，改諭知異議人不罰，以資適法。
七、據上論斷，應依道路交通案件處理辦法第20條前段，裁定如
    主文。
中    華    民    國    98    年    7     月    31    日
                  交通法庭    法  官 楊萬益
上正本證明與原本無異。
如不服本裁定應於送達後五日內向本院提出抗告狀。
                              書記官 譚系媛
中    華    民    國    98    年    7     月    31    日


司法院資訊處製作；財團法人民間司法改革基金會備份。
